【裁判字號】    97,消債更,53
【裁判日期】    971229
【裁判案由】    更生事件
【裁判全文】
臺灣臺東地方法院民事裁定            97年度消債更字第53號
聲  請  人
即  債務人  甲○○
上列當事人依消費者債務清理條例聲請更生事件，本院裁定如下
：
    主  文
聲請駁回。
聲請費用由聲請人負擔。
    理  由
一、按「債務人不能清償債務或有不能清償之虞者，得依本條例
    所定更生或清算程序，清理其債務。」消費者債務清理條例
    第3 條定有明文。蓋經濟上陷於困境之消費者，若任其於惡
    性循環之債務窘境中自生自滅，將衍生嚴重之社會問題，致
    難以維持安定之社會經濟秩序，故有予之分別情形依更生或
    清算之程序清理其債務之必要，藉以妥適調整其與各相關債
    權人等間之權利義務關係，以謀求消費者經濟生活之更生機
    會，從而健全社會經濟發展。惟私法上債之關係，係以當事
    人間之信賴關係為基礎，為社會經濟組織之重要支柱，故當
    事人於以法律行為追求自己之利益之際，亦應顧及對方之利
    益，並考量債權債務在社會上之作用，本於誠實及信用之原
    則，行使其債權及履行其債務，故債務人之消費者欲以上開
    條例為其所負義務之調整者，自應本於誠信原則，僅在其不
    能清償債務或有不能清償之虞而使其陷於經濟上之困境時，
    始得准許之，以避免其藉此善意之立法而惡意圖謀減免債務
    ，致使社會陷於道德之危險，並因此使信用緊縮而造成社會
    經濟之動盪。再者，消費者債務清理條例第151條第1項、第
    5 項之規定，係採「協商前置主義」，債務人於協商程序中
    ，自應本於個人財產及收支狀況，依最大誠信原則，商討解
    決方案，如終究不能協商，於聲請更生或清算時，法院審酌
    是否符合「不能清償或有不能清償之虞」之要件時，宜綜衡
    債務人全部收支及財產狀況，評估是否已不能維持符合人性
    尊嚴之最基本生活條件，如曾有協商方案，其條件是否確實
    不能達到上開基本之要求等，為其判斷之準據。從而，茍債
    務人於前置協商程序中，對於金融機構債權人所提出之還款
    方案，並非不能負擔者，即難遽認債務人有何不能清償債務
    之虞。
二、本件聲請意旨略以：聲請人有不能清償債務之虞，於本條例
    施行後，曾以書面向最大債權金融機構請求共同協商債務清
    償方案，惟協商不成立，且其無擔保或無優先權之債務總金
    額未逾新臺幣（下同）12,000,000元，復未經法院裁定開始
    清算程序或宣告破產云云。
三、經查：
  (一)聲請人所主張之上開事實，固據提出台新商業銀行股份有限
    公司（下稱台新銀行）寄予聲請人之前置協商不成立通知書
    為證；然而，觀諸該通知書之記載，協商不成立乃聲請人未
    能接受顯足以負擔之還款方案所致；本件當應查明聲請人之
    收支及財產狀況，判斷聲請人是否確實無法負擔最大債權銀
    行所提出之還款方案，以明聲請人有無不能清償債務之虞。
  (二)聲請人固稱「……，當初協商時銀行要求每月繳21,000元，
    債務人只能負擔13,000元，商談過後銀行最後提出最低繳款
    17,000元，要債務人馬上回覆，……，隔天回電給銀行可提
    高繳款金額17,000元，銀行表示說債務人說話反反覆覆，致
    協商不成立，……」等語。惟查：觀之聲請人所提出之收入
    及必要支出說明，聲請人兩年內之月平均收入約在41,933元
    至65,906元之間（此尚未包含聲請人未標明來源之存入帳戶
    款項，例如：96年12月6日入帳713,000元，97年2 月27日入
    帳420,000元，97年3月28日入帳71,000元），而每月必要支
    出及子女扶養費用則分別為9,500元（含伙食費6,000元、水
    電費1,500、交通費1,000、行動電話費1,000元）及3,000元
    ；足見縱以聲請人之最低月平均收入41,933元，扣除聲請人
    所羅列之必要支出及子女扶養費用，聲請人尚有29,433元可
    資運用（計算式：41,933－9,500－3,000＝29,433），相較
    於台新銀行所提出每月償還17,000元之還款方案，聲請人尚
    非不能負擔台新銀行所提出之還款條件。
  (三)另聲請人雖稱每月需負擔前妻贍養費10,000元，惟聲請人前
    配偶梁麗珍有固定之工作收入，而非無謀生能力，且名下尚
    有價值合計953,07 5元之不動產，此有聲請人於97年10月13
    日提出之補正狀及梁麗珍之財產歸屬資料清單在卷可稽，自
    難逕認該筆款項為聲請人之必要支出，附此敘明。
四、綜上所述，聲請人並非不能負擔台新銀行所提出之還款條件
    ，且聲請人現年41歲，具有相當之工作能力，離法定退休年
    齡65歲尚有20餘年；足認聲請人在維持生活之外，非無能力
    清償債務；揆諸前揭說明，聲請人聲請開始更生程序，核與
    消費者債務清理條例第3條所規定之要件不符，應予駁回。
五、據上論結，依消費者債務清理條例第8 條及第15條，民事訴
    訟法第95條及第78條之規定，裁定如主文。
中    華    民    國    97    年    12    月    29    日
                        民事庭法  官  陳谷鴻
以上正本係照原本作成。
如不服本裁定，應於裁定送達後10日內，以書狀向本院提出抗告
，並繳納抗告費新臺幣1,000元。
中    華    民    國    97    年    12    月    29    日
                                書記官  莊永利


司法院資訊處製作；財團法人民間司法改革基金會備份。
